【裁判字號】    97,簡上,41
【裁判日期】    970722
【裁判案由】    分配表異議之訴
【裁判全文】
臺灣板橋地方法院民事判決              97年度簡上字第41號
上  訴  人  丙○○
被上  訴人  天瑚股份有限公司
法定代理人  甲○○
訴訟代理人  乙○○
上列當事人間請求分配表異議之訴事件，上訴人對於中華民國96
年12月25日本院板橋簡易庭96年度板簡字第10875 號第一審簡易
判決提起上訴，經本院管轄簡易訴訟程序第二審之合議庭於97年
7 月8 日言詞辯論終結，判決如下：
    主      文
上訴駁回。
第二審訴訟費用由上訴人負擔。
    事實及理由
一、程序方面：
    按股份有限公司之清算，以董事為清算人，但公司法或章程
    另有規定或股東會另選清算人時，不在此限，公司法第322
    條第1 項定有明文。又按公司之清算人，在執行職務範圍內
    ，亦為公司負責人，解散之公司，於清算範圍內，視為尚未
    解散，公司法第8 條第2 項、第25條分別定有明文，故股份
    有限公司解散後，於清算範圍內，應以清算人為公司之法定
    代理人。被上訴人因結束營業，由全體股東於民國81年4 月
    10日決議解散，選任甲○○為清算人，並由甲○○於82年3
    月30日向臺灣臺北地方法院（下稱臺北地院）呈報就任清算
    人，經臺北地院准予核備在案，業據本院依職權調閱92年度
    板簡字第1129號分配表異議之訴（下稱前異議之訴一審；前
    異議之訴一審經本件上訴人不服提起上訴，經93年度簡上字
    第79號分配表異議之訴事件〈下稱前異議之訴二審〉受理；
    本件上訴人尚曾對前異議之訴一、二審確定判決提起再審之
    訴，經本院94年度再易字第9 號再審之訴〈下稱前異議之訴
    再審〉受理）歷審全卷內附之臺北地院82年度司字第126 號
    呈報清算人事件案卷查明屬實，上訴人提起本件訴訟，將甲
    ○○列為被上訴人之法定代理人，於法尚無不合。
二、上訴人主張：前異議之訴二審判決主文中關於「本院81年度
    民執木字6464號清償票款強制執行事件（下稱相關執行事件
    ），於92年4 月25日分配表次序五所列被上訴人（按即本件
    被上訴人）之票款債權，應予剔除。」之記載，其中事實及
    理由欄第五項中關於「自發票日72年10月9 日起算，至75年
    10 月9日止，3 年間不行使票據權利，即因時效而消滅，．
    ．．乃本件分配表仍於次序5 列載已經時效消滅之系爭本票
    債權，顯與法有違」之記載云云，已能證明本件被上訴人以
    時效消滅在前之不正當行為，促其所為執行名義條件之成就
    者。又前異議之訴再審事件判決主文中關於「．．．所列再
    審被告（按即本件被上訴人）之票款債權（買賣債金債權）
    及利息，應予剔除。」之記載，及事實及理由第十一項中關
    於「．．．再審原告就其內部關係並無分擔部分」之記載云
    云，已能證明本件被上訴人以並無分擔部分之不正當行為，
    促其所為執行名義條件之成就者，均係程序上理由，別有規
    定之法律關係。按因條件成就而受利益之當事人，如以不正
    當行為促其條件之成就者，視為條件不成就，民法第101 條
    第2 項定有明文。相關執行事件於96年8 月10日分配表（下
    稱系爭分配表）次序2 所載執行費新臺幣（下同）29,007元
    ，因本件被上訴人之前開二件執行名義，均以不正當行為促
    其條件之成就，經相關異議之訴二審、再審之確定判決主文
    所載分別剔除。按依判決為強制執行，其判決經變更或廢棄
    時，受訴法院因債務人之聲請，應於其判決內命債權人償還
    強制執行費用。前項規定於判決以外之執行名義經撤銷時準
    用之，強制執行法第30條第1 、2 項分別訂有明文，被上訴
    人併同執行名義以不正當行為，促其執行費29,007元條件之
    成就者，是為條件不成就，應於系爭分配表予以撤銷，並命
    債權人預納者，依法償還，上開金額應加入系爭分配表次序
    5 發還上訴人之金額712,284 元內，並應更正次序5 發還上
    訴人之金額為741,291 元。為此爰依強制執行法第41條之規
    定提起本件，並聲明：求為判決相關執行事件系爭分配表次
    序2 之執行費29,007元應予撤銷。並命債權人即本件被上訴
    人預納者依法償還。上開金額應加入次序5 發還上訴人，發
    還金額由712,284 元更正為741,291 元。被上訴人則以：相
    關執行事件於92年4 月25日分配表關於被上訴人對上訴人次
    序五之票據債權、次序六之票據債權（買賣價金債權）及利
    息固分別經前異議之訴二審、再審判決剔除確定，惟執行費
    用係共益費用，被上訴人繳納執行費用時，上開債權尚未經
    確定判決予以剔除，且相關執行事件之債權人除被上訴人外
    ，尚有訴外人臺北縣板橋市農會（下稱板橋農會）、臺北縣
    政府稅捐稽徵處（下稱縣稅捐處），是被上訴人係代相關執
    行事件之其他執行債權人先行墊付執行費用而已，仍應由上
    訴人負擔等語，並聲明：求為判決駁回上訴人之請求。
三、本件原審就上訴人之請求判決全部駁回。上訴人不服提起上
    訴，並聲明：（一）原判決廢棄。（二）求為判決如原審之
    聲明。被上訴人則聲明駁回上訴。
四、按債權人或債務人對於分配表所載各債權人之債權或分配金
    額有不同意者，應於分配期日一日前，向執行法院提出書狀
    ，聲明異議，強制執行法第39條第1 項定有明文。次按異議
    未終結者，為異議之債權人或債務人，得向執行法院對為反
    對陳述之債權人或債務人提起分配表異議之訴，強制執行法
    第41條第1 項前段亦規定甚明。再者，原告之訴已具備訴訟
    要件，惟原告欲受利己之本案判決，仍須具備權利保護要件
    ，始有請求法院為利己判決之權利；而就其中關於保護之必
    要之要件，即必須原告有受判決之法律上利益，法院始有保
    護其權利之必要，苟無保護之必要，法院仍應為其敗訴之判
    決。上述分配表異議之訴，除須具備一般訴訟要件外，強制
    執行法尚規定特別之訴訟要件，即於執行程序中，債權人或
    債務人對於分配表聲明異議，其他債權人或債務人於分配期
    日未到場，執行法院未依聲明異議更正分配表，而將聲明異
    議狀對之為送達，須其他債權人或債務人就聲明異議「為反
    對之陳述者」，聲明異議人始有依上開規定對反對陳述之其
    他債權人或債務人提起分配表異議之訴之實益，否則法院自
    應認無權利保護之必要，駁回分配表異議之訴。經查，上訴
    人係相關執行事件之債務人，其對於相關執行事件執行程序
    於96年8 月10日所為之系爭分配表次序2 所列被上訴人之執
    行費用債權29,007元列入分配有不同意之情形，而於分配期
    日即96年8 月23日前之96年8 月21日向本院執行處提出書狀
    ，聲明異議，本院執行處未更正分配表，而於96年8 月23日
    發函（下稱相關執行事件96年8 月23日函）予被上訴人，諭
    知被上訴人於函到後5 日內表示意見，如有反對之陳述，應
    即命本件上訴人提起分配表異議之訴等語。被上訴人於96年
    9 月3 日收受上開相關執行事件96年8 月23日函，然迄未就
    本件上訴人就系爭分配表聲明異議向相關執行事件為任何反
    對之陳述，均經本院調取相關執行事件核對無訛，並有相關
    執行事件收文資料查詢清單、辦案進行簿附卷可稽，是揆諸
    首揭說明，上訴人固就系爭分配表合法聲明異議，惟被上訴
    人經相關執行事件合法通知後，並未就上訴人上開聲明異議
    為向相關執行事件為反對之陳述，易言之，本件被上訴人既
    未向相關執行事件為反對之陳述，則上訴人就系爭分配表聲
    明異議自應發生依強制執行法規定之效力，即上訴人根本無
    提起本件分配表異議之訴之必要，而無受本件判決之法律上
    利益，故上訴人提起本件訴訟，自非有據。
五、綜上所述，上訴人固就系爭分配表就分配予被上訴人之執行
    費用債權29,007元聲明異議，惟被上訴人於96年9 月3 日收
    受上訴人上開異議後，迄未向相關執行事件為何反對之陳述
    ，是上訴人並無提起本件訴訟之權利保護必要。從而，上訴
    人提起本件分配表異議之訴，即無理由，自應予以駁回。原
    審判決雖以執行費用乃共益費用，因而認定系爭分配表將執
    行費用列入次序2 之債權並分配予被上訴人並無違誤，進而
    為上訴人敗訴之判決，依其理由雖屬不當，惟本院既認依上
    開理由，仍應駁回上訴人本件之請求，是上訴意旨求予廢棄
    改判，為無理由，應予駁回。
六、本件事證已臻明確，兩造其餘攻擊防禦方法及舉證，經本院
    審酌後，或與本件之爭執無涉，或對本件判決結果不生影響
    ，爰不一一論述，併此敘明。
七、訴訟費用負擔之依據：民事訴訟法第78條。
中    華    民    國    97    年    7     月    22    日
                  民事第二庭審判長法官  蕭胤瑮
                                  法官  陳靜茹
                                  法官  鍾啟煌
以上正本證明與原本無異
本判決不得上訴
中    華    民    國    97    年    7     月    22    日
                                書記官  張國仁

司法院資訊處製作；財團法人民間司法改革基金會備份。
